【裁判字號】    94,上訴,3843
【裁判日期】    950118
【裁判案由】    強盜等
【裁判全文】
臺灣高等法院刑事判決                94年度上訴字第3843號
上  訴  人
即  被  告  甲○○
上  訴  人
即  被  告  乙○○
上列二人共同
選任辯護人  許巍騰律師
            李怡卿律師
上  訴  人
即  被  告  丁○○  男  26歲.
                    身分證統一.
                    住宜蘭縣員.
                    現於臺灣臺北看守所
指定辯護人  本院公設辯護人戊○○
上列上訴人因強盜等案件，不服臺灣基隆地方法院94年度訴字第
531號，中華民國94年9月26日第一審判決（起訴案號：臺灣基隆
地方法院檢察署94年度偵字第786號、第788號、第978號、第103
4號、第1135號、第1632號），提起上訴，本院判決如下：
    主  文
上訴駁回。
    事  實
一、甲○○曾因贓物案件，經臺灣宜蘭地方法院判處有期徒刑4
    月，並經臺灣高等法院駁回上訴確定，於民國90年11月23日
    易科罰金執行完畢。
二、甲○○與乙○○係父女關係，乙○○曾於93年間，在臺北縣
    貢寮鄉○○村○○街36號「統一精工股份有限公司濱海一站
    加油站」（下稱統一精工濱海一站加油站）工作，嗣於94年
    1月間，新任加油站站長朱智鴻欲將乙○○調離該加油站，
    乙○○考慮到調離後工作不便遂因而離職，甲○○及乙○○
    竟因此心生報復之念頭，於94年1月初某日，劉登旺（綽號
    阿海）與己○○ (已撤回上訴確定)前往臺北縣貢寮鄉○○
    街9之5號甲○○所經營之「小叮噹檳榔攤」與甲○○閒聊之
    際，甲○○告知劉登旺及己○○，可以前往該加油站竊取財
    物，並通知乙○○回家告知劉登旺及己○○該加油站之情況
    ，乙○○除告知加油站之環境外，並告知如欲竊取加油站內
    財物，可由廁所旁邊進入，並與劉登旺及己○○一同駕車前
    往該加油站附近瞭解環境，且告知保險櫃、監視器擺放位置
    ，惟事後劉登旺並未與己○○聯絡。嗣己○○因購車缺錢，
    遂於94年2月12日決定以強盜之方式取得上開加油站內之財
    物，並於同日晚上6時許，撥打電話給丁○○，告知要搶加
    油站，丁○○答應後，即準備其所有之鋁棒及木棒各1支，
    己○○又購買電擊棒1支，並前往宜蘭縣三星鄉倪四維住處
    找倪四維，告知要前往搶加油站，倪四維同意參與後又告知
    楊志強，楊志強亦同意參與。己○○、丁○○、倪四維 (另
    已判決確定)、楊志強 (另已判決確定)即基於共同強盜之犯
    意聯絡，於94年2月13日下午，由己○○將客觀上足以對人
    之生命、身體造成危害之兇器鋁棒、木棒、其所有之電擊棒
    、磨砂機、鐵撬、開山刀及藍波刀等工具準備妥當，與倪四
    維及楊志強在宜蘭市某地會合後，再前往甲○○所經營之上
    開檳榔攤，並於當日晚間7時許，到達該檳榔攤後，將前開
    作案工具放置在該檳榔攤後方之客廳，倪四維進入屋內即在
    己○○指示下，以磨砂機磨六角板手以備竊取作案時之交通
    工具，己○○則告知甲○○決定至上開加油站強盜財物，並
    告知甲○○其攜帶何作案工具，因倪四維、楊志強不清楚該
    加油站之情況，遂要求甲○○告知其等該加油站之情形，甲○○明知己○○、倪四維、楊志強係結夥三人攜帶兇器，且
    該加油站係有人居住之建築物（店長住於其內），竟基於幫
    助己○○等人加重強盜之犯意，先告以己○○等人該加油站
    當天晚上有加派人手，並提醒己○○等人未帶捆綁人之物品
    如何成事，再請其不知情之太太致電要乙○○返家，乙○○
    返家後，甲○○即要求乙○○告知己○○等人該加油站之情
    況，乙○○見己○○等人詢問加油站之情形，查覺有異，遂
    詢問己○○等人為何要詢問加油站之情形，己○○乃告知其
    等要前往該加油站行搶，乙○○聽聞後，明知己○○、倪四
    維、楊志強係結夥三人，且該加油站係有人居住之建築物，
    加油站之財物係置於保險櫃內無法以行搶得手，需以強盜之
    方式始能得手，竟基於幫助己○○等人加重強盜之犯意，告
    知己○○、倪四維及楊志強該處有2個加油站，財物都放置
    在宜蘭往臺北方向右邊之加油站，該加油站有新臺幣（下同
    ）約1百萬元之現金、保險箱在2樓、站長住3樓、監視器在
    保險箱旁邊、若站長在，連站長有2人，若站長不在則只有
    加油之人，白色之車輛在，站長即在，車不在站長即不在，
    並告知記得將監視器旁之電腦主機拔掉，之後乙○○即先行
    離開，己○○、倪四維及楊志強隨後亦離開該檳榔攤，並告
    知甲○○作案之工具先放置該處，以免回程遭警方攔檢。己○○等3人於離開檳榔攤後，先至上開加油站瞭解加油站目
    前人員配置情況，再返回宜蘭，倪四維於返回宜蘭途中，即
    依甲○○之上開提醒，先至宜蘭縣礁溪鄉購買透明及褐色膠
    帶各1捲以作為強盜時捆綁人之用，己○○、倪四維及楊志
    強等3人回到宜蘭市之後，基於共同意圖為自己不法所有之
    犯意聯絡，在己○○之指示下，由倪四維與楊志強一同前往
    宜蘭市○○路420巷內，由楊志強把風，倪四維先持其所有
    之客觀上足以對人之生命、身體造成危險之兇器剪刀乙把欲
    竊取陳獻益所有（由胡碧真使用）之車牌號碼IN–2309號自
    用小客車，因無法得手，繼而以自備之鑰匙竊得該車，作為
    強盜之交通工具。己○○並以電話告知丁○○前往會合，倪
    四維與楊志強竊得前開自用小客車後，己○○、丁○○、倪
    四維、楊志強4人在宜蘭市○○路會合，分乘竊得之贓車及
    己○○之妻所有之自用小客車，前往甲○○家附近，先將己○○之妻所有之自用小客車停妥，並駕駛前開竊得之贓車至
    甲○○家中取得寄放之工具後，即於94年2月14日凌晨4時多
    許，一同駕駛上開贓車前往有人居住於內之統一精工濱海一
    站加油站，由己○○在車上分配任務，4人並均在車上將己○○所有事先準備之塑膠指套套入手指，以防在現場留下指
    紋。一行人抵達該加油站後，即依己○○在車上分配之任務
    ，先由倪四維向該加油站員工藍啟宏佯裝找人，並要求加油
    站站長朱智鴻出面未果後，己○○、倪四維、丁○○及楊志
    強遂強行將藍啟宏押到3樓之站長室，丁○○手持藍波刀在
    門口把風，楊志強手持鋁棒控制藍啟宏，由倪四維強行將站
    長居住於內之站長室大門踹開，踢壞該大門之門鎖後，手持
    電擊棒侵入其內電擊朱智鴻（未成傷），並與己○○合力將
    朱智鴻制伏後，丁○○持該加油站現場之黑色膠帶及其等攜
    帶之褐色膠帶將朱智鴻及藍啟宏綑綁住，倪四維再以褐色膠
    帶朦住朱智鴻及藍啟宏之雙眼，以此一強暴手段，致朱智鴻
    及藍啟宏無法抗拒後，再由楊志強看守朱智鴻及藍啟宏，己○○、倪四維及丁○○則前往2樓辦公室，由丁○○拆除電
    腦主機，倪四維以鐵撬將保險櫃撬離原置放位置，並與己○○一同搬運該保險櫃（內含現金2,030,454元、回數票8,600
    元、禮券3,300元、中油油票53,225元及公司油票1,200元）
    ，丁○○、己○○及倪四維分別將電腦主機及保險櫃搬至上
    開竊得之贓車後，己○○、倪四維、丁○○及楊志強始離開
    現場。己○○、倪四維、丁○○及楊志強先駕駛上開贓車往
    己○○先前停放其妻車輛處（即甲○○家中對面斜坡處），
    將保險箱移置於己○○之妻所有之自用小客車後行李箱，倪
    四維及丁○○則共乘前開贓車先行離開前往丟棄贓車，己○○再將其妻之自用小客車倒入甲○○家中暫放。嗣倪四維發
    覺其使用之MOTOROLA廠牌行動電話（門號為0000000000號）
    掉落於上開加油站，遂與丁○○搭乘計程車與己○○、楊志
    強相約在甲○○家附近之大里天公廟會合，再由己○○、丁○○、倪四維一同駕駛己○○妻子之自用小客車至加油站欲
    尋回上開行動電話，詎該加油站現場已有大批員警在場，3
    人見狀乃立即回到大里天公廟，且為免4人共乘1車引起注意
    ，丁○○及楊志強遂先留在該處，己○○則駕駛前開自用小
    客車搭載倪四維並將保險櫃帶回宜蘭山區，將保險櫃打開後
    分配贓款。嗣經警方於案發現場扣得倪四維所有遺留之上開
    行動電話1支（含皮套1個）、己○○所有供本案犯罪所用之
    塑膠指套6個、倪四維所有供本案犯罪所用之已使用之褐色
    膠帶4條及上開加油站所有之已使用黑色膠帶2條及延長線1
    條，並循線追查後，先於94年2月20日下午4時30分許，在宜
    蘭市○○路66巷5弄5號前，拘獲丁○○，並經丁○○同意下
    ，在丁○○住處起出其作案時所穿之黑色皮鞋1雙、藍色長
    褲1條、黑色便帽1頂；再於94年2月22日晚上7時許，在宜蘭
    市○○鎮○○路338之6號前，拘獲楊志強，並經楊志強帶領
    下，在宜蘭縣三星鄉泰雅大橋下，起獲其作案時所穿之藍色
    牛仔褲、灰色毛線衣、藍色西裝褲、黑色毛線衣各1件及褐
    色工作鞋1雙；警方嗣於94年3月2日，在所尋獲之前揭車牌
    號碼IN–2309號車內，扣得己○○所有供本案預備犯罪用之
    開山刀乙把及供本案犯罪所用之藍波刀乙把、倪四維所有供
    本案預備犯罪所用之透明膠帶1捲及供本案犯罪所用之褐色
    膠帶1捲；又於94年3月3日上午10時許，拘獲甲○○及乙○○，倪四維見事機敗露，遂於94年3月7日晚上6時許，持其
    作案時穿著之灰色休閒褲、黑色上衣、白色上衣各1件及皮
    帶1條，向宜蘭縣警察局三星分局投案；己○○則於94年3月
    23日因另案通緝為警查獲，並起獲其所有供本案犯罪所用之
    鐵撬1支、供本案預備犯罪所用之磨砂機1台及強盜所得之保
    險櫃、監視器主機各1具，而悉上情。
三、案經臺北縣政府警察局瑞芳分局報告臺灣基隆地方法院檢察
    署檢察官偵查起訴。
    理  由
壹、證據能力方面：
    查本件公訴人所提出之證人朱智鴻、藍啟宏、胡碧真於警訊
    或偵查之證述及證人即同案被告己○○、倪四維、丁○○、
    楊志強於警訊及偵查之證述，雖屬被告以外之人於審判外之
    陳述（同案被告相對於其他被告而言屬證人之地位），惟上
    開證人於偵查時之證述，均經具結，亦查無顯不可信之情況
    ，依刑事訴訟法第159條之1第2項規定，自得作為證據；至
    上開證人於警訊時之證述，業據公訴人、被告及其辯護人（
    包括選任及指定辯護人）於準備程序時同意作為證據，且於
    審理時提示上開證據時，亦未聲明異議，且經審酌該言詞陳
    述作成之情況，亦認為適當，故依刑事訴訟法第159條之5規
    定，上開證人於警訊時之證述，亦得為證據，合先敘明。
貳、實體方面
一、被告丁○○部分：
  (一)上揭事實，被告丁○○於警訊、偵查、原審移審訊問、準
      備程序及審理時供承不諱，核與被害人即證人朱智鴻及藍
      啟宏於警訊、偵查所證述被強盜之情節（見1632號偵查卷
      第40頁反面至50頁、786號偵查卷第216至219頁、1135 號
      偵查卷第55至56頁）及證人胡碧真於警訊證述其使用之車
      輛被竊之情節相符（見1632號偵查卷第51至52頁），且94
      年1月初某日，劉登旺與被告己○○前往臺北縣貢寮鄉○○街9之5號甲○○所經營之「小叮噹檳榔攤」與甲○○閒
      聊之際，甲○○告知劉登旺及己○○，可以前往該加油站
      竊取財物，並通知乙○○回家告知劉登旺及己○○該加油
      站之情況，乙○○除告知加油站之環境外，並告知如欲竊
      取加油站內財物，可由廁所旁邊進入，並與劉登旺及己○○一同駕車前往該加油站附近瞭解環境，且告知保險櫃、
      監視器擺放位置乙節，亦據證人劉登旺於偵訊及原審審理
      時證述在卷（見978號偵查卷 (二)第31至32頁、原審9月8
      日審判筆錄）。此外，並有楊志強、丁○○、倪四維指認
      作案工具及車輛等臺北縣政府警察局瑞芳分局現場勘察照
      片17幀、車輛竊盜、車牌失竊資料個別查詢報表－查詢車
      輛認可資料、通聯調閱查詢單、行動電話雙向通聯紀錄、
      強盜所得保險櫃及作案工具照片8幀、統一精工濱海一站
      、二站加油站照片35幀、宜蘭縣警察局車輛協尋尋獲電腦
      輸入單、現場圖、指認照片等件在卷可稽，復有被告丁○○、楊志強、作案時所穿著如事實欄所載之衣物、鞋子、
      塑膠指套6個、已使用之褐色膠帶4條及黑色膠帶2條、開
      山刀、藍波刀各乙把、透明及褐色膠帶各1捲、磨砂機1台
      及鐵撬1支扣案可資佐證，堪認被告丁○○前揭自白與事
      實相符。
  (二)己○○雖稱：其等強盜所得之現金約120萬元云云；惟查
      本案遭強盜前之94年2月14日凌晨2時30分許，統一精工濱
      海一站加油站站長朱智鴻已清點過保險櫃內之現金數額，
      共計2,030,454元等情，業據證人即該加油站站長朱智鴻
      於原審審理時證述明確（見原審94年8月25日審判筆錄）
      ，並有臺北業務處濱海一、二站損失清點表、統一精工濱
      海一站、二站加油站工作日報表附卷可佐（見978號偵查
      卷 (二)102 頁反面至116頁），且依上開工作日報表可知
      ，該加油站每日均有結算現金，並有開立發票起迄號碼可
      供核對，朱智鴻所言堪認為真實；復參以上開加油站所投
      保之強盜險理賠金額最高僅80萬元，亦據證人朱智鴻證述
      在卷（見同上審判筆錄），衡情證人朱智鴻自無故意以少
      報高之虞，本案被告強盜所得之現金為2,030,454元，應
      堪認定。
  (三)公設辯護人雖以被告丁○○符合自首要件為其辯護；然按
      刑法第62條自首減輕其刑之規定，以對於未發覺之罪，自
      首而受裁判者為要件。所謂發覺，不以有偵查犯罪職權之
      機關或人員確知其人犯罪無誤為必要，衹須有確切之根據
      得為合理之可疑者，即得謂為已發覺（最高法院72年度臺
      上字第641號判例意旨參照）。查本案被告丁○○自白犯
      罪前，係本案參與協辦之宜蘭縣警察局宜蘭分局新民派出
      所主管袁正接獲民眾線報，告知其一名綽號「阿龍」之人
      有參與本件強盜案件，並詳述「阿龍」之特徵，且提及該
      人曾被派出所查獲，因袁正曾查獲丁○○，可以確定該民
      眾所言綽號「阿龍」之人即為丁○○，乃主動告知臺北縣
      警察局瑞芳分局專案小組等情，業據證人袁正於原審證述
      綦詳（見原審94年8月11日審判筆錄），而臺北縣警察局
      瑞芳分局專案小組經由袁正告知上情後，在宜蘭市○○路
      66巷5弄10號前查獲被告丁○○，亦據證人即警員陳剴業
      於原審審理時證述明確（見同上審判筆錄），顯見有偵查
      犯罪職權之警察機關，在被告丁○○經拘提到案自白前，
      雖非確知被告丁○○確有涉及本件強盜案件，惟已有相當
      之線索可得合理懷疑被告丁○○可能涉及本件強盜案件，
      故被告丁○○在警察機關「已發覺」其犯罪之情況下所為
      之自白，自不該當自首之要件。
  (四)綜上所述，本案事證明確，被告丁○○之犯行，堪以認定
      ，應依法論科。
二、被告甲○○、乙○○部分：
    訊據被告甲○○固坦承其於案發前一日有叫乙○○回家告知
    己○○等人加油站之情況，並曾提及沒有帶繩子如何綁人，
    且案發當天凌晨被告己○○有將自用小客車暫放其家中車庫
    等情不諱；被告乙○○則坦承其於案發前一日有返回家中告
    告知同案被告己○○、倪四維、楊志強統一精工濱海一站加
    油站保險櫃放置位置、站長睡何處及站長開何車等情不諱，
    惟均矢口否認有何共同強盜或幫助強盜之犯行，被告甲○○
    辯稱：其就本案與同案被告己○○等人並無犯意聯絡及行為
    分擔，其係因女兒乙○○被加油站站長調離之事不滿，要求
    己○○等人前往加油站教訓站長，根本不知己○○等人係假
    意為其教訓站長朱智鴻，實際上係要前往加油站強盜財物云
    云；被告乙○○則辯稱：其未曾在94年1月間告知劉登旺、
    己○○上開加油站之內部情形，亦未曾帶劉登旺、己○○前
    往該加油站瞭解環境，且縱其曾為上開作為，亦係在己○○
    等人決定強盜加油站犯意之前，自難為其不利之認定；又其
    對己○○等人欲強盜加油站之事，事先均不知情，於案發前
    一日告知己○○等人加油站之情形時，己○○並未告知要前
    往加油站行搶，而係稱要前往加油站教訓站長，且其亦未告
    知己○○等人要將電腦主機拔掉一事，其自始僅係單純告知
    己○○等人加油站之情形，就本件強盜案件並無不法之意圖
    ，事後亦未分到任何贓款。退言之，縱認其成立幫助犯，所
    幫助者亦係普通強盜，而非加重強盜云云。
三、本院查：
  (一)被告甲○○部分：
  1.同案被告己○○於案發前一日（即94年2月13日）晚間7、8
    時許前往被告甲○○經營之檳榔攤時，即有告知甲○○欲行
    搶加油站之事，業據被告甲○○於警訊及偵查時供承不諱（
    見978號偵查卷(一)第11頁、第79頁），核與證人即同案被告
    己○○於偵訊及原審審理時證述：其於94年2月13日第1次至
    甲○○經營之檳榔攤放工具時，一開始就已告知甲○○要去
    行搶加油站等情相符（見978號偵查卷 (一)第153頁、同上
    卷 (二)第164頁、原審94年8月11日審判筆錄第20頁），且
    同案被告己○○於告知甲○○欲行搶加油站之事後，有告知
    甲○○其所攜帶工具之內容及欲以綁人方式強盜加油站，並
    請甲○○告知其等加油站之情況，甲○○即請乙○○返家告
    知其等加油站之情形，甲○○並提及未帶繩子如何綁人等情
    ，亦據證人己○○於原審審理時證述：「我94年2月13日晚
    上7點多我放工具時，我告訴甲○○說我決定要去加油站作
    案，且我有跟甲○○講我帶的工具．．．我跟甲○○講說因
    為倪四維、楊志強不知道加油站的情形，我請甲○○叫他女
    兒回來告訴倪四維、楊志強加油站的情形。在乙○○還未回
    來之前，在聊天時甲○○有講到你們沒有帶繩子怎麼綁人，
    我有問甲○○附近有無在賣繩子，他說他們家附近沒有人賣
    ，沒得買，我們才去礁溪買膠帶」、「（問：94年2月13 日
    你跟甲○○說加油站是以綁人的方式去強盜加油站，所以甲○○才說沒有帶繩子如何綁人，對否？）對」等語明確，其
    中被告甲○○確曾於被告己○○等人案發前一日前往檳榔攤
    時有提及未帶繩子如何綁人乙節，除為被告甲○○供承不諱
    外（見978號偵查卷第10頁及原審94年6月16日訊問筆錄），
    復據證人即同案被告倪四維於偵查時（見978號偵查卷 (一)
    第109頁、第112頁、1034號偵查卷第8頁）、證人即同案被
    告楊志強於原審移審訊問時（見原審94年6月16日訊問筆錄
    ）證述甚詳；被告甲○○於當時亦提及當日晚上加油站有加
    派人手等情，並據證人楊志強於警訊時證述在卷（見978 號
    偵查卷第22頁）。又依被告甲○○於偵查時供稱：「．．．
    我女兒回來後，我先問他站長住幾樓，己○○就繼續問我女
    兒站長住那邊、保險箱、監視器主機放哪裡；我女兒就說站
    長住三樓、保險箱放二樓．．．他們就將布袋拿出來放我這
    裡，他們再來要去搶時，比較方便拿，不會被臨檢到，之後
    他們就回去，後來凌晨他們又過來，己○○、楊志強在檳榔
    攤和我說話，當時他們說天快亮了，要趕快去．．．」等語
    （見978號偵查卷第79頁），顯見被告甲○○對統一精工濱
    海一站加油站係有人居住之建築物，且己○○、倪四維、楊
    志強欲結夥三人攜帶兇器於夜間前往加油站強盜之事均知之
    甚詳，其仍請其女乙○○返家告知上開加油站之情況，並告
    以己○○等人該加油站當天晚上有加派人手，且提醒己○○
    等人未帶捆綁人之物品如何成事，並同意己○○等人放置兇
    器，使同案被告己○○等人得以順利強盜財物得手，則其幫
    助被告己○○等人結夥三人攜帶兇器於夜間侵入有人居住之
    建築物強盜之犯行甚明。
  2.被告甲○○雖辯稱：其係因女兒遭調職之事不滿，要求己○○等人前往加油站教訓站長，不知己○○欲前往加油站行搶
    之事，亦不知己○○等人置放其家中之布袋內裝何物云云。
    惟查: 被告甲○○從未對己○○、倪四維、楊志強等人提及
    要教訓加油站站長，己○○、倪四維、丁○○、楊志強前往
    統一精工濱海一站加油站之目的即在於強盜，並不是教訓站
    長乙節，迭據證人即同案被告己○○、楊志強於偵查及原審
    審理（見978號偵查卷 (一)第161頁、第178頁、第179頁、
    原審94年8月11日審判筆錄第13頁、94年8月25日審判筆錄第
    12頁）、證人即同案被告倪四維、丁○○於偵訊時（見同上
    偵查卷第112頁、第179頁、786號偵查卷第243頁）證述甚詳
    ；且同案被告己○○確於強盜前已明確告知甲○○欲行搶乙
    節，亦據證人己○○證述如上。查同案被告己○○、倪四維
    、楊志強與丁○○與被告甲○○素無仇怨，且被告己○○於
    原審以證人身分訊問之初，猶故為虛偽證言欲維護甲○○（
    見原審94年8月11日審判筆錄第12頁），益見其並無設詞誣
    陷被告甲○○；再參以同案被告己○○、倪四維、楊志強與
    丁○○4人前揭證言互核相符，同案被告己○○所為前揭告
    知甲○○行搶一事之證言，亦據被告甲○○自己於警訊、偵
    查自白不諱，業如上述，故被告甲○○嗣後辯稱其係要求己○○等人前往加油站教訓站長，不知己○○等人欲至加油站
    行搶云云，自不足採。再有關同案被告己○○前往甲○○經
    營之檳榔攤擺放工具時，有告知甲○○其所攜工具內容乙節
    ，已據證人即同案己○○證述如上，且被告甲○○亦供承其
    有告知己○○等人未帶繩子如何綁人等情，亦如上述，則被
    告甲○○倘不知同案被告己○○攜帶何工具，何以會知己○○等人未帶繩子？參以被告甲○○於偵訊時供稱：係因己○○等人返回宜蘭再要去搶時，比較方便，且害怕攜帶布袋遭
    臨檢，始將布袋放在其住處等語（見978號偵查卷第79頁）
    ，益見其縱不知該布袋內所裝者係何物，惟對該布袋內所裝
    者係用以強之物，應有所知悉，否則同案被告己○○等人
    又何需害怕所攜物品遭警方臨檢？故被告甲○○所辯其不知
    己○○等人所攜布袋內裝何物云云，亦不足採。
  3.辯護人雖以同案被告楊志強於原審審理證述：楊志強與己○○、倪四維於第1次至甲○○檳榔攤家中離開後，曾先前往
    加油站，因見加油站站長之白色車子不在，表示站長不在，
    所以就離開，第2次去加油站時，見到白色車子，認為應該
    是站長車子，所以才去加油站裡面作案等語（見原審94年8
    月25日審判筆錄第9頁），認其等前往加油站確有要教訓站
    長，否則站長車子不在，表示加油站內人員減少1人，而為
    下手強盜之大好時機，豈有反而折返許久後再行前往，並確
    認站長在站內後，才入內強盜之理為被告甲○○辯護。惟查
    : 己○○、倪四維、丁○○、楊志強前往統一精工濱海一站
    加油站之目的即在於強盜，並不是教訓站長乙節，已迭據證
    人即同案被告己○○、楊志強、倪四維、丁○○證述如上，
    又案發當天，己○○、倪四維雖有與該加油站站長朱智鴻發
    生扭打，惟己○○、倪四維等人並未刻意毆打朱智鴻，只是
    在制伏時打朱智鴻，因朱智鴻反抗，所以發生衝突，且朱智
    鴻外表亦未成傷等情，亦據證人朱智鴻於偵查時證述詳實（
    見1135號偵查卷第55頁）；證人藍啟宏亦證稱：他們（指己○○、倪四維）制伏朱智鴻之後就沒打朱智鴻了等語（見同
    上偵查卷第56頁），則倘己○○等人有教訓站長朱智鴻之意
    ，何以制伏朱智鴻後即未再以毆打，且亦未造成朱智鴻受傷
    ？由此益見己○○、倪四維、楊志強、丁○○前揭所證，其
    等前往加油站之目的在於強盜，並非教訓站長，核與事實相
    符；復參以本案被告己○○、倪四維、楊志強本欲以攜帶兇
    器方式為本案強盜犯行，且欲竊車作為本案強盜之交通工具
    ，此由己○○、倪四維、楊志強等人之自白即可明知。證人
    己○○於偵查時亦證稱：「．．．我們離開時（指94年2月
    13日晚間7時多許前往甲○○家中離開時），告訴甲○○工
    具先放他那邊，我有告訴過他，如果工具帶回宜蘭，怕會被
    臨檢，因此先放他那裡」等語，顯見己○○等人本即欲先返
    回宜蘭後再見機行事，故其等於返回宜蘭前先至上開加油站
    ，應僅係瞭解該加油站目前現況，而非準備下手強盜甚明；
    且站長車子不在，正表示另有其他不知名之加油工駐守，反
    而不利其等強盜（蓋其等已掌握站長於該加油站之住處，而
    未掌握其他加油工之可能所在位置），故其等見站長車子不
    在，而未下手強盜，並未悖於常情，亦與其等原先強盜之計
    劃相符，是辯護人以上揭楊志強之證詞，認是教訓站長之意
    云云，自不足採。
  4.證人游秀琴於本院具結證述：伊有在加油站工作，加油站之
    保險櫃放在錢櫃上面，錢櫃上有監視器，監視器螢幕與主機
    放在一起，走近保險櫃，即可在螢幕上看到自己，平時螢幕
    是開著等語，（本院95年1月4日筆錄）由游秀琴之供述，僅
    能證明上開加油站有監視器，監視器平時是開著，尚難為被
    告甲○○、乙○○有利之認定。
  5.證人丙○○於本院具結證述：伊聽過己○○說，從頭到尾，
    跟他的「董仔」沒有關係，至於他的「董仔」是誰伊不知道
    ，他說他的手下出事情，要找己○○，知道己○○常在「董
    仔」那裡，所以有去找「董仔」，他的手下有2人，一個拿
    60 萬元，另一個拿多少錢，不知道（本院95年1月4日筆錄
    ），既是聽己○○之言，即為傳聞，且又語焉不詳，亦難為
    被告乙○○、甲○○有利之認定。
  6.綜上所述，被告甲○○所辯不足採。其幫助同案被告己○○
    等人加重強盜之犯行，堪以認定。
  (二)被告乙○○部分：
  1.被告乙○○於94年2月13日晚間返家告訴同案被告己○○、
    倪四維、楊志強統一精工濱海一站加油站之情形時，己○○
    有告知乙○○欲前往該加油站行搶，並未告知方靖玫係要前
    往加油站教訓站長，且乙○○除告知己○○、倪四維、楊志
    強有關該加油站、保險櫃及監視器之位置及加油站人員配置
    情形、站長住處外，並告知記得將電腦監視主機拔掉等情，
    迭據證人即同案被告己○○於第1次偵查時證述：「．．．
    甲○○就叫她女兒回來（經指認照片是乙○○），我當時就
    問她保險箱放哪裡，裡面有幾個人，還有問監視器在哪裡，
    當時還有問站長住哪裡，當時乙○○有問我們為何要問這些
    事，我就說我們要搶加油站，接著她就告訴我們加油站狀況
    ，她說福連街有2個精工加油站，錢都放在其中1個加油站，
    如果由宜蘭往台北方向走，是右邊那個加油站，她有告訴我
    們裡面約100多萬，保險箱在2樓，站長住3樓，監視器在保
    險箱旁邊，如果站長有在，連站長有2人，如果站長不在就
    只有加油站的人，還有說記得將監視器裡面電腦主機拔掉」
    等語（見978號偵查卷第153頁）；第2次偵訊時證稱：「．
    ．．2月13日當天我跟倪四維、丁○○、楊志強去找甲○○
    ，當時我就告訴甲○○要用搶的，後來甲○○就叫她女兒跟
    我們講精工加油站狀況，當時乙○○有問我們為何要問精工
    加油站的狀況，我有跟她說要去搶，乙○○就把精工加油站
    的狀況告訴我們」等語（見同上卷第160頁）；證人即同案
    被告倪四維於偵訊時證述：「．．．後來我們就去甲○○的
    小叮噹檳榔攤，到了後，先將工具放在甲○○的檳榔攤，我
    們再進去檳榔攤，當時因為己○○叫我偷車，所以我就磨六
    角扳手準備偷車．．．東西快磨好時，甲○○的女兒就回來
    了（經指認為乙○○），乙○○就說加油站怎麼走，保險箱
    及電腦主機放哪裡，並說電腦主機要記得拆掉．．．」、「
    當時我們先拿工具進去，己○○叫我磨六角扳手準備偷車，
    我磨六角扳手時，己○○、楊志強、甲○○離我約2、3公尺
    處談話，後來乙○○回來，我聽到乙○○和他們說電腦主機
    、保險櫃的位置，還有叫我們將電腦主機拆掉．．．」、「
    ．．．乙○○一回來就告訴我們加油站保險櫃、監視器電腦
    主機位置及站長房間如何走，並告知記得拆下電腦主機」等
    語（見978號偵查卷 (一)第109頁、第112頁、1034號偵查卷
    第11頁）；證人即同案被告楊志強於偵查時證述：「．．．
    乙○○返家後向我們說加油站長在3樓，保險櫃旁有監視電
    腦主機，乙○○叫我們要拆掉監視電腦主機．．．」、「我
    們先問乙○○加油站狀況，乙○○就和我們說，之後我們才
    說要去搶加油站的事，乙○○聽到後，她有告訴我們去的時
    候要將電腦主機拔掉．．．」、「（問：乙○○是否知道你
    們要搶？）知道，因為當時我們問她加油站狀況，她有問我
    們為何要問，我們有和她說要去搶」、「（你們有無跟乙○○說你們要去打站長？）沒有，當時己○○問她精工加油站
    的事．．．乙○○說完精工加油站的事後，才問我們為何要
    問，我有聽到己○○說要去搶，後來乙○○跟我們說主機記
    得拔掉等語（見978號偵查卷 (一)第23頁、第80頁至81頁）
    ；於原審訊問時證述：「（問：當天乙○○為何會回家？）
    是甲○○說他要打電話叫他女兒回來，因為他說他女兒比較
    知道加油站的情形。（問被告楊志強乙○○回家之後，跟你
    們講什麼？）乙○○回家後，是己○○問她加油站的情形，
    意思是要她講給我及倪四維聽的，己○○坐在我後面，倪四
    維在我前面磨東西，他有無聽清楚我不知道，乙○○說保險
    箱在2樓，站長在3樓，監視器在保險箱旁邊，她當時並沒有
    針對誰講，我們都在旁邊。（問：有無跟她講說你們要去搶
    加油站？）我沒有跟她講，但我有聽到己○○有跟她講。（
    問：乙○○有無問你們，為何要問這些問題？）有，就是她
    問的時候，己○○講說要去搶加油站。乙○○是講完加油站
    的情形之後才問這個問題。己○○跟她說要去搶加油站之後
    ，乙○○就說要記得把電腦主機拔走。（問：對乙○○稱：
    她問你們為何要問精工加油站時，你們說是要打站長，對她
    所言有何意見？）沒有這件事」等語及於原審審理時為相同
    之證述明確（見原審94年6月11日訊問筆錄及原審94年8月25
    日審判筆錄）；雖證人己○○與楊志強二人就己○○告知被
    告乙○○欲行搶加油站之時點證述有所不符，惟被告乙○○
    係於己○○等人問及上開加油站之情形，即詢問己○○等人
    為何要問此事，業據被告乙○○於偵查時證述明確（見978
    號偵查卷 (一)第180頁、第204頁），故應以證人己○○所
    述其係在被告乙○○告知加油站之情形前，即告知乙○○欲
    行搶加油站之證詞為可採。再同案被告己○○、倪四維、丁○○、楊志強前往統一精工濱海一站加油站之目的即在於強
    盜，並不是教訓站長，亦據證人即同案被告己○○、倪四維
    、丁○○及楊志強證述甚詳，且有關證人楊志強於原審所證
    述其等於第1次前往甲○○住處後，曾前往上開加油站，惟
    因未見站長車輛，所以返回宜蘭等情，並無法認定同案被告
    己○○等人係要前往加油站教訓站長，均如上述，是被告乙○○辯稱同案被告己○○等人係告知其欲前往加油站教訓站
    長，其不知己○○等人欲前往加油站行搶，亦未告知將電腦
    主機拔掉云云，均與事實不符，不足採信。
  2.證人己○○於第3次偵訊至原審審理時，雖證詞反覆，或時
    證稱不記得有無對乙○○告知行搶一事，或證稱並未告知乙○○行搶一事，或證稱確實有告知乙○○行搶之事；證人倪
    四維嗣於原審訊問時亦改稱：當時其在磨東西，沒聽清楚乙○○講什麼等語（見原審94年6月16日訊問筆錄），惟按證
    人或當事人於案發之初之供述，較少權衡利害得失或受他人
    之干預，較之事後翻異之詞為可信，故除非可證明其更異之
    詞與事實相符或其初供係虛偽者外，自不得任意捨棄初供於
    不採（最高法院82年度臺上字第5311號、83年度臺上字第
    3243號判決意旨參照），本案既無證據可證明證人己○○、
    倪四維事後翻異之詞與事實相符或其初供為虛偽，自應以證
    人己○○於偵查之初、證人倪四維於警、偵訊時尚未權衡利
    害得失或受他人干預之證詞為可採。
  3.被告乙○○雖又辯稱其縱係幫助犯，亦僅成立幫助普通強盜
    云云，查本件同案被告己○○雖係告知被告乙○○欲行搶加
    油站，然被告乙○○曾為本案遭強盜之加油站員工，對該加
    油站係有人居住之建築物，且加油站內之保險櫃係有密碼鎖
    ，並存放於該加油站2樓房間內，以及該加油站係24小時營
    業，均有人員駐守，根本無法以乘人不備之際行搶保險櫃得
    手之情，均知之甚詳，故其對同案被告己○○所稱「行搶」
    ，實指「強盜」，自有所明知，且當時係同案被告己○○、
    倪四維、楊志強一同於夜間前往其住處，其亦係對該3人告
    知加油站之情況，亦據被告乙○○供承不諱，故其對同案被
    告己○○是否攜帶兇器縱不知情，惟其明知同案被告己○○
    欲結夥三人於夜間前往有人居住之加油站強盜財物，猶告知
    己○○等人該加油站保險櫃、監視器擺放位置，並提醒己○○等人勿忘記將電腦監視主機拔掉，顯係基於幫助之犯意，
    幫助同案被告己○○等人結夥三人於夜間侵入有人居住之建
    築物強盜甚明，其辯稱本案僅能成立幫助普通強盜云云，自
    不足採。
  4.綜上所述，被告乙○○所辯均不足採。其幫助同案被告己○○等人加重強盜之犯行，亦堪認定。
四、原審查鋁棒、木棒、電擊棒、磨砂機、鐵撬、開山刀及藍波
    刀，均係客觀上足以對人之生命、身體造成危害，屬兇器無
    訛，己○○、倪四維、丁○○、楊志強等4人共同攜帶上開
    兇器，並破壞門鎖，於夜間侵入有人居住其內之建築物（即
    加油站）強盜財物，核丁○○所為，係犯刑法第328條1項之
    強盜罪，而有同法第321條第1項第1至4款之情形，而犯刑法
    第330條第1項之加重加盜罪，公訴人就此部分未論及毀壞安
    全設備於夜間侵入有人居住之建築物部分之加重條件，尚有
    未洽，惟此係加重條件之增加，不生變更起訴法條之問題；
    被告甲○○明知己○○、倪四維、楊志強、丁○○結夥三人
    以上攜帶兇器於夜間前往有人居住之加油站強盜；被告方靖
    玫亦明知上開被告3人結夥三人以上於夜間前往有人居住之
    加油站強盜，仍基於幫助之犯意予以助力，其等所實施者係
    強盜構成要件以外之行為，且無積極證據足證其等與同案被
    告己○○、倪四維、丁○○、楊志強間有共同之犯意聯絡，
    故核被告甲○○、乙○○所為，均係犯刑法第330條第1項加
    重強盜罪之幫助犯，公訴人並未證明被告甲○○、乙○○與
    同案被告己○○、倪四維、丁○○、楊志強有何犯意聯絡，
    而認其等係刑法第330條1項加重強盜罪之正犯，自有未洽。
    丁○○與己○○、倪四維、楊志強就上開加重強盜犯行，互
    有犯意聯絡及行為分擔，應論以共同正犯。又強盜罪除侵害
    財產法益外，兼對人身自由有所侵害，且本案加油站加油工
    藍啟宏與站長朱智鴻對該加油站內之財物均有事實上支配力
    ，係屬重疊之支配關係，是己○○、丁○○與倪四維、楊志
    強接續對被害人藍啟宏、朱智鴻為強暴行為至使其等不能抗
    拒而取財物，為同種想像競合犯，應依刑法第55條前段之規
    定從一重加重強盜罪處斷。被告甲○○、乙○○係屬刑法第
    330條第1項加重強盜罪之幫助犯，應依刑法第30條第2項之
    規定，按正犯之刑減輕之。爰審酌被告丁○○年輕力壯，竟
    不思以己力賺錢花用，而貪圖非份之財，持兇器破壞安全設
    備於夜間侵入有人居住之加油站強盜財物，對居住安寧及社
    會治安造成之危害甚鉅，被告甲○○、乙○○則明知強盜對
    社會秩序造成之危害，僅因與加油站長有嫌隙，即予以助力
    ，惡性非輕，並審酌本件遭強盜之財物金額頗鉅、被告等人
    於本案擔任之角色、分工及參與之情形，暨被告等人之素行
    、被告丁○○犯罪後坦承犯行，而被告甲○○、乙○○則否
    認犯行，毫無悔意之態度等一切情狀，並說明扣案之塑膠指
    套6個、已使用之褐色膠帶4條、藍波刀1把、褐色膠帶1捲、
    鐵撬1支、透明膠帶1捲、開山刀1把、磨砂機1台，其中膠帶
    部分係共犯倪四維所有，餘皆係共犯被告己○○所有，且前
    5者為供本案強盜犯罪所用之物，後3者為本案預備強盜所用
    之物，另磨砂機部分亦為供本案預備竊盜所用之物，業據己○○、倪四維、丁○○、楊志強於偵查及原審審理時供述明
    確，爰均依刑法第38條第1項第2款規定予以宣告沒收。另扣
    得如事實欄所示之衣物、鞋子及行動電話，雖分係倪四維、
    丁○○、楊志強所有，惟並非供本案強盜所用之物，且案發
    現場扣得之黑色膠帶2條及延長線1條，係案發現場取得，並
    非被告己○○等人所有，業據丁○○、倪四維供述甚詳，自
    不予宣告沒收。至倪四維所有預備本案竊盜及持以竊盜所用
    之六角扳手、剪刀及鑰匙各1支；倪四維、楊志強強盜時所
    分持之電擊棒（被告己○○所有）及鋁棒（被告丁○○所有
    ）、被告丁○○所有供本案預備犯罪所用之木棒，並未扣案
    ，且均為倪四維所丟棄，業經倪四維供述在卷，為免日後執
    行之困難，爰不予宣告沒收，併此敘明。而適用刑法第28
    條、第30條第1項、第330條第1項、第321條第1項第3款、第
    30條第2項、第55條、第47條、第38條第1項第2款，判決丁○○意圖為自己不法之所有，結夥三人以上、攜帶兇器、毀
    壞安全設備於夜間侵入有人居住之建築物，以強暴至使不能
    抗拒，而取他人之物，丁○○處有期徒刑捌年陸月。甲○○
    幫助意圖為自己不法之所有，結夥三人以上、攜帶兇器、毀
    壞安全設備於夜間侵入有人居住之建築物，以強暴至使不能
    抗拒，而取他人之物，累犯，處有期徒刑肆年陸月。乙○○
    幫助意圖為自己不法之所有，結夥三人以上、攜帶兇器、毀
    壞安全設備於夜間侵入有人居住之建築物，以強暴至使不能
    抗拒，而取他人之物，處有期徒刑年拾月。扣案之開山刀
    、藍波刀各壹把、磨砂機壹台、鐵撬壹支、塑膠指套陸個、
    透明及褐色膠帶各壹捲及褐色膠帶肆條均沒收。其認事用法
    ，核無違誤。被告丁○○上訴意旨認原審判決太重，希望判
    輕一點，被告乙○○、甲○○上訴意旨否認幫助強盜等情。
    經查原審對於被告丁○○量刑部分業已審酌其犯後，坦承犯
    情，年輕力壯，竟不思以己力賺錢，而貪非份之財，於夜間
    攜帶兇器，侵入住宅強盜，對社會治安危害甚鉅，而判處有
    期徒刑8年6月，量刑應稱允當。又乙○○、甲○○雖否認犯
    行，惟其幫助他人結夥三人以上強盜，業據原審查證明確，
    已如上述，綜上：丁○○、乙○○、甲○○三人之上訴無理
    由，應予駁回。
據上論斷，應依刑事訴訟法第368條，判決如主文。
本案經檢察官賴俊雄到庭執行職務。
中    華    民    國    95    年    1     月    18    日
                  刑事第二十庭  審判長法  官  陳貽男
                                      法  官  高明哲
                                      法  官  許仕楓
以上正本證明與原本無異。
如不服本判決，應於收受送達後十日內向本院提出上訴書狀，其
未敘述上訴之理由者並得於提起上訴後十日內向本院補提理由書
（均須按他造當事人之人數附繕本）。
                                      書記官  楊麗雪
中    華    民    國    95    年    1     月    18    日
附錄：本案論罪科刑法條全文
中華民國刑法第330條第1項
犯強盜罪而有第 321 條第 1 項各款情形之一者，處 7 年以上有
期徒刑。


司法院資訊處製作；財團法人民間司法改革基金會備份。
